臺灣高等法院民事判決　　　　　　　　96年度上更(一)字第94號
上　訴　人　泉勝五金有限公司
法定代理人　戊○○
兼　訴　訟
代　理　人　己○○
上　訴　人　甲○○
訴訟代理人　乙○○
被上 訴 人　辛○○
　　　　　　丙○○
上二人共同
訴訟代理人　江燕偉律師
被上 訴 人　庚○○
上列當事人間返還不當得利等事件，上訴人對於中華民國95年1
月17日臺灣臺北地方法院94年度訴字第1925號第一審判決分別提
起上訴，經最高法院第1次發回更審，本院於96年10月31日言詞
辯論終結，判決如下：
    主      文
原判決關於命上訴人甲○○給付部分及該部分假執行之宣告，暨
訴訟費用之裁判（除確定部分外）均廢棄。
上開廢棄部分，上訴人泉勝五金有限公司及己○○於第一審之訴
及其假執行之聲請均駁回。
上訴人泉勝五金有限公司及己○○之上訴駁回。
第一審（除確定部分外）、第二審及發回前第三審訴訟費用由上
訴人泉勝五金有限公司及己○○負擔。
    事實及理由
壹、程序方面
一、按訴之變更或追加，非經他造同意，不得為之。但第255條
    第1項第2款至第6款情形，不在此限；又被告於訴之變更或
    追加無異議，而為本案之言詞辯論者，視為同意變更或追加
    ，且為第二審程序所準用。民事訴訟法第446條第1項、第25
    5條第2項、第463條分別定有明文，且為最高法院29年上字
    第359號判例所肯認。查上訴人泉勝五金有限公司（下稱泉
    勝公司）、己○○（下合簡稱泉勝公司等，單指其中一人時
    ，則逕稱其名）就原審判決不利部分全部提起上訴，聲明求
    為（一）原判決關於後開不利於泉勝公司等部分廢棄。（二
    ）上開廢棄部分：１、被上訴人辛○○應再給付泉勝公司新
    台幣（下同）2萬8569元、己○○3174元，及均自94年4月30
    日起至清償日止，按週年利率5%計算之利息。２、被上訴人
    庚○○應給付泉勝公司6萬6269元、己○○7363元，及均自9
    4年4月30日起至清償日止，按週年利率5%計算之利息。３、
    上訴人甲○○再應給付泉勝公司3萬6538元、己○○4060元
    ，及均自94年4月30日起至清償日止，按週年利率5%計算之
    利息。（三）被上訴人辛○○、丙○○、庚○○、甲○○（
    下合簡稱辛○○等）各應再給付己○○66萬7681元、25萬64
    08元、68萬4088元、60萬5887元，及均自起訴狀繕本送達辛
    ○○等翌日起至清償日止，按週年利率5%計算之利息（見本
    院卷第44頁）；嗣於本院準備程序中就侵權行為損害賠償部
    分（即積欠大樓管理費部分及擅自破壞（拆除）建商裝設於
    系爭房屋內之冷氣機、電熱水器及R.0逆滲透淨水器等回復
    原狀之費用）均陳明不再請求給付，另己○○就受讓自江金
    濤之相當於租金不當得利及損害賠償部分之時點則均減縮自
    90年12月31日起算，而聲明求為（一）原判決關於後開不利
    於泉勝公司等部分廢棄。（二）上開廢棄部分：１、辛○○
    應再給付泉勝公司2萬5325元、己○○2814元，及均自94年4
    月30日起至清償日止，按週年利率5%計算之利息。２、庚○
    ○應給付泉勝公司6萬2291元、己○○6921元，及均自94年4
    月30日起至清償日止，按週年利率5%計算之利息。３、甲○
    ○應再給付泉勝公司3萬2560元、己○○3618元，及均自94
    年4月30日起至清償日止，按週年利率5%計算之利息。（三
    ）辛○○等各應再給付己○○41萬4127元、11萬7520元、41
    萬4127元、43萬4147元，及均自起訴狀繕本送達辛○○等翌
    日起至清償日止，按週年利率5%計算之利息（見本院卷第17
    7頁）；係屬減縮應受判決事項之聲明，且辛○○等對之無
    異議，而為本案之言詞辯論，應視為同意，先此敘明。
貳、實體方面
一、本件上訴人即被上訴人泉勝公司等主張：
（一）坐落台北市○○區○○段三小段625、648、638、647建號
      之建物【門牌號碼依序為：台北市○○區○○路5段109號
      （下稱系爭109號）4樓之5、系爭109 號5樓之7、同上段
      111號（下稱系爭111號）4樓之8、系爭109號5樓之6】暨
      其坐落之基地等不動產（以下合稱系爭房屋），原為訴外
      人擎碧建設股份有限公司（下稱「擎碧公司」）所有，嗣
      因擎碧公司經營不善，系爭房屋及基地經法院強制執行，
      而訴外人江金濤及丁○○原為擎碧公司之抵押債權人，於
      公開拍賣程序中由江金濤以「丁○○、高火盛、江金濤等
      3人之合夥代表人」身分，承受取得系爭房屋之所有權。
      其後伊等復於民國94年4月7日共同出資向江金濤購買系爭
      房屋，並於同年月19日完成所有權移轉登記，泉勝公司之
      應有部分為10分之9，而己○○應有部分為10分之1。而辛
      ○○等於89年11月16日之前（即訴外人江金濤拍賣取得系
      爭房屋所有權之前）即向擎碧公司購買各戶房屋（辛○○
      為系爭109號4樓之5、丙○○為系爭109號5樓之7、庚○○
      為系爭111號4樓之8、甲○○為系爭109號5樓之6），並均
      已入住其中，而因江金濤於拍賣程序中承受取得系爭不動
      產，辛○○等之買賣契約不得對抗江金濤及伊等，自均屬
      無權占用系爭房屋；嗣江金濤復於94年4月4日將其對辛○
      ○等之侵權行為損害賠償請求權及不當得利返還請求權，
      均轉讓與己○○。而辛○○等雖係本於買賣契約而受系爭
      房屋之交付，惟自江金濤承受取得系爭房屋所有權時即成
      為無權占有，且丁○○嗣後曾於89年底起至90年間即分別
      拜訪辛○○等人協調系爭房屋價購之事宜，從而，辛○○
      等至遲於90年12月底之前即均已知悉系爭房屋已由江金濤
      取得所有權，斯時起辛○○等即為惡意占有。則伊等自得
      本於民法第958條惡意占有人之返還占有物孳息義務、侵
      權行為、不當得利及債權讓與之法律關係，請求辛○○等
      給付自90年12月31日起至系爭房屋交還時止，無權占有系
      爭房屋之不當得利。
（二）庚○○雖否認曾實際占用系爭111號4樓之8房屋，惟其已
      於民事強制執行程序中自承已進住，以致執行法院不點交
      房屋予訴外人江金濤。又該戶房屋並有大量用水用電之紀
      錄，不可能未進住，更足見庚○○所辯不實。
（三）丙○○占用之系爭109號5樓之7房屋（房屋現值34萬7600
      元，土地申報現值10萬5467元，基地面積8.86平方公尺）
      ，係於91年11月18日在伊等尚未取得房屋所有權之前，即
      由江金濤收回。而辛○○占用之系爭109號4樓之5房屋（
      房屋現值33萬9800元，土地申報現值10萬5467元，基地面
      積8.86平方公尺）係於94年9月30日返還，另庚○○占用
      之系爭114號4樓之8房屋（房屋現值33萬9800元，土地申
      報現值10萬5467元，基地面積8.86平方公尺）及甲○○占
      用之系爭109號5樓之6房屋（房屋現值44萬1400元，土地
      申報現值10萬5467元，基地面積8.86平方公尺），則均係
      於94年11月4日返還。則自94年4月19日伊等取得系爭房屋
      之所有權時起，至上開交還房屋之時止辛○○等人之占用
      期間，依系爭房屋及土地申報總價每年百分之10計算，辛
      ○○、庚○○及甲○○，分別應給付5萬6278元（﹝33980
      0元房屋現值+（10萬5467元土地申報現值×8.86平方公尺
      )﹞ｘ10%÷12個月×5.3個月）、6萬9212元（﹝339800元
      房屋現值+（10萬5467元土地申報現值ｘ8.86平方公尺)﹞
      ×10%÷12個月×6.5個月）、7萬2357元（﹝40萬1400元
      房屋現值＋ (10萬5467元土地申報現值×8.86平方公尺)
      ﹞×10%÷12個月×6.5個月），除原審判決已判命辛○○
      及甲○○給付之2萬8139元、3萬6179元外，辛○○、庚○
      ○及甲○○就此部分仍應各再給付2萬8139元、6萬9212元
      、3萬6178元。再依泉勝公司及己○○之應有部分各為10
      分之9、10分之1之比例分配，辛○○、庚○○及甲○○就
      此部分分別應給付泉勝公司2萬5325元、6萬2291元、3萬
      2560元，應給付己○○2814元、6921元、3618元。又江金
      濤復將其對於辛○○等人之侵權行為損害賠償及不當得利
      請求權悉數讓與己○○，則己○○就此部分得另分別請求
      辛○○給付41萬4127元（﹝33萬9800元房屋現值＋ (10萬
      5467元土地申報現值×8.86平方公尺)﹞10%÷12個月×39
      個月）、丙○○給付11萬7520元（﹝34萬7600元房屋現值
      ＋ (10萬5467元土地申報現值×8.86平方公尺)﹞×10%÷
      12個月ｘ11個月）、庚○○給付41萬4127元（﹝33萬9800
      元房屋現值＋ (10萬5467元土地申報現值ｘ8.86平方公尺
      )﹞×10%÷12個月×39個月）、甲○○給付43萬4147元（
      ﹝40萬1400元房屋現值＋ (10萬5467元土地申報現值×8.
      86平方公尺)﹞×10%÷12個月×39個月）。連同上述己○
      ○取得系爭房屋共有權後得自行請求給付之部分，合計辛
      ○○、丙○○、庚○○、甲○○各應給付己○○之金額為
      41萬6941元、11萬7520元、47萬6418元、43萬7765元。
二、被上訴人辛○○、丙○○則以：
（一）泉勝公司等於起訴時主張泉勝公司等係於94年4月7日共同
　　　出資向訴外人江金濤購買系爭房屋，嗣又改稱以「代物清
      償」之方式取得系爭房屋，前後不一，顯相矛盾。況且系
      爭房屋價值不菲，泉勝公司等迄今無法提出對丁○○之債
      權證明，而丁○○原為泉勝公司之負責人，竟稱對泉勝公
      司負有鉅額債務，恐有違公司法之嫌，再者，丁○○為泉
      勝公司取得系爭房屋時之公司負責人，且為擎碧公司之隱
      名合夥人，應負有交付系爭房屋予伊等之義務，竟將系爭
      房屋以「代物清償」之方式，移轉予其負責之泉勝公司，
      明顯係為利用信賴登記之法律規定，規避其責任，是泉勝
      公司等取得所有權顯不合法，其等請求伊等賠償相當租金
      之損害，自無理由。
（二）且伊等所占用之系爭109號4樓之5房屋，係於84年由訴外
      人擎碧公司推出之「時代廣場」中之1戶，而以預售方式
      買受，且已繳付300多萬元價金，並已於87年間完成點交
      房屋，雖未辦理過戶，惟依民法第373條規定，伊等取得
      系爭房屋之使用、收益權利。且因辛○○等係因買賣而由
      原所有權人擎碧公司點交，顯為有權占有，亦不因江金濤
      或泉勝公司承受取得所有權後，變成無權占有。泉勝公司
      等取得系爭房屋所有權，實因系爭房屋之二重買賣而發生
      〝所有權〞與〝使用權〞分離之狀態，但泉勝公司等之前
      所有人江金濤，其權利乃繼受擎碧公司而來，而擎碧公司
      無權請求辛○○等返還系爭房屋，其輾轉繼受人即泉勝公
      司等自亦不可能取得大於其擎碧公司之權利，辛○○等亦
      不可能因此憑空自有權占有變為無權占有，反應認為泉勝
      公司應承受擎碧公司之移轉所有權予伊等之義務，始屬合
      理。退言之，縱認泉勝公司等無須繼受擎碧公司之義務，
      因兩造就使用權誰屬如有爭執下，理應由法院認定之，則
      在法院判決確定前，辛○○等應仍為有權占有，至少亦屬
      善意占有，必須俟法院於本權訴訟判決確認辛○○等敗訴
      ，伊等始成為惡意之無權占有，而須負返還占有物孳息之
      義務，民法第959條及最高法院42年台上字第1213號判例
      均言之甚明。則在伊等本權訴訟敗訴確定前，既仍為善意
      占有，依民法第952條規定，伊等就系爭房屋之占有使用
      並不負不當得利返還義務。而本件泉勝公司等於原審業已
      撤回請求返還系爭房屋部分，即無本權訴訟之繫屬，泉勝
      公司等自不得請求其返還不當得利。
三、被上訴人庚○○另以：伊於84年5月8日與擎碧公司簽約購買
    系爭111號4樓之8房屋，係先簽點交，嗣其發現屋內尚缺許
    多設備，乃要求擎碧公司安裝後再交付，但其後即未再完成
    交屋手續。而伊於88年間起在高雄地區購屋工作讀書，生活
    多年至今，從無該屋鑰匙，並無支配權及放置任何私人物品
    於訂購之房屋內，亦無裝潢自用及出租等行為，即未因該房
    屋而獲得任何不當利益。又伊係在江金濤承受之前，即已合
    法向擎碧公司購買該房屋，亦不知所訂購之房屋已被法院強
    制拍賣，且從未接獲任何通知，泉勝公司等請求伊賠償相當
    租金之不當得利，並無理由等語。
四、上訴人即被上訴人甲○○則以：伊父乙○○於85年5、6月間
    ，見擎碧公司時代廣場大樓銷售廣告，於同年6月12日與該
    公司簽訂買賣合約，買受系爭109號5樓之6房屋，並已給付
    部分買賣價金277萬元，惟擎碧公司僅先行交付房屋，未辦
    理過戶登記，伊占有房屋係有法律上原因，為有權占有。嗣
    擎碧公司與董事、股東江金濤、丁○○間爭奪權利，糾紛不
    斷，而扣留伊所購買擎碧公司名下之不動產權狀，其後該不
    動產竟遭法院拍賣，而由江金濤取得該房屋。江金濤、丁○
    ○同為擎碧公司董事，江金濤、泉勝公司、己○○取得該房
    屋所有權，應有充裕時間通知伊，惟未為通知，逕行起訴，
    伊根本不知系爭房屋所有權業經移轉，自亦屬善意占有，依
    民法第373條及第952條規定，得為系爭房屋之使用收益，泉
    勝公司等指伊為不法侵權及不當得利，自有不實。且退而言
    之，即使伊應賠償租金，則原審就系爭房屋經斟酌周邊環境
    條件後，判決應以5%計算，尚無不當，且伊實際占有期間僅
    為5個月，復另就該房屋曾另行裝潢支出38萬元，亦得主張
    抵銷等語。
五、本件經原審判決辛○○應給付泉勝公司2萬5325元、己○○
    2814元，及均自94年4月30日起至清償日止，按週年利率5%
    計算之利息；暨甲○○應給付泉勝公司3萬2561元、己○○
    3618元，及均自94年4月30日起至清償日止，按週年利率5%
    計算之利息，並駁回泉勝公司等其餘之訴（辛○○就原審判
    決其敗訴部分，未據聲明不服而告確定）。泉勝公司等及甲
    ○○分別就原審判決其敗訴部分提起上訴，經最高法院發回
    更審，泉勝公司等減縮上訴聲明為：（一）原判決後開不利
    於泉勝公司等部分廢棄。（二）上開廢棄部分：１、辛○○
    應給付泉勝公司2萬5325元、己○○2814元，及均自94年4月
    30日起至清償日止，按週年利率5%計算之利息。２、庚○○
    應給付泉勝公司6萬2291元、己○○6921元，及均自94年4月
    30日起至清償日止，按週年利率5% 計算之利息。３、甲○
    ○應給付泉勝公司3萬2560元、己○○3618元，及均自94年4
    月30日起至清償日止，按週年利率5%計算之利息。（三）辛
    ○○等各應給付己○○41萬4127元、11萬7520元、41萬4127
    元、43萬4147元，及均自起訴狀繕本送達辛○○等翌日起至
    清償日止，按週年利率5%計算之利息。（四）願供擔保請准
    宣告假執行（泉勝公司等減縮上訴聲明部分，經原審判決駁
    回確定）。辛○○等答辯聲明為：（一）泉勝公司等之上訴
    均駁回。（二）如受不利判決，願預供擔保請准宣告免為假
    執行。甲○○上訴聲明為：（一）原判決不利於甲○○部分
    廢棄。（二）上開廢棄部分，泉勝公司等在第一審之訴及假
    執行之聲請均駁回。泉勝公司等答辯聲明為：甲○○之上訴
    駁回。
六、兩造不爭執之事項：
（一）辛○○等於84年間，分別與擎碧公司訂立位於台北市○○
      區○○路5段上之「時代廣場預售土地及房屋買賣合約書
      」（辛○○為系爭109號4樓之5、丙○○為系爭109號5樓
      之7、庚○○為系爭111號4樓之8、甲○○為系爭109號5樓
      之6），並依約向擎碧公司給付部分買賣價金，辛○○、
      丙○○、甲○○於87年間完成交屋，惟尚未辦理不動產移
      轉登記。
（二）嗣訴外人江金濤經由法院拍賣強制執行程序（原審88年度
      執乙字第8998號）取得權利移轉證書，向台北市松山地政
      事務所申辦登記，而於89年12月24日取得系爭房屋暨所坐
      落之基地等不動產所有權，惟執行法院就系爭房屋均未實
      際執行點交予江金濤。其後泉勝公司等又於94 年4月7日
      以買賣為原因，於同年月19日完成不動產所有權變動登記
      取得系爭房屋所有權，泉勝公司應有部分為10分之9，己
      ○○應有部分為10分之1。
（三）訴外人江金濤於91年11月18日命丁○○會同里長、管區警
      員至丙○○所占有之房屋更換門鎖。辛○○於94年10月4
      日拋棄占有。又甲○○於94年11月4日拋棄占有，庚○○
      亦於原審否認曾經占有，故系爭房屋於原審已由泉勝公司
      等取得占有，泉勝公司等並於原審撤回遷讓系爭房屋部分
      之訴。
（四）上揭事實，並有建物登記謄本、土地登記謄本、協議書、
      買賣契約、統一發票、稅捐單據、詢證函、收據、協議書
      、立據、房屋保固保證書、簽收單（以上均影本）附卷可
      稽（見原審卷第6至9頁、第12至14頁、第30至66頁、第68
      至71頁、第87至104頁、第114至123頁），復經原審至現
      場勘驗屬實，有勘驗筆錄（見原審卷第262至266頁），自
      堪信為真實。
七、本件之爭點如下：
（一）辛○○等基於買賣契約而占有使用系爭房屋，對於泉勝公
      司等是否為仍無法律上原因而占有系爭房屋？
（二）如辛○○等不得對於泉勝公司等主張有權占有，則其等主
      張為善意占有，就系爭房屋仍有使用收益之權，泉勝公司
      等不得請求相當租金之不當得利，有無理由？
（三）除秋蘭等抗辯泉勝公司並非合法取得系爭房屋所有權，不
      得請求賠償，是否可採？
（四）庚○○否認其曾經占有系爭房屋是否可採？
（五）原審認定系爭房屋租金應以土地及建物申報總價百分之5
      計算為準，是否適當？
（六）己○○是否確已繼受江金濤之不當得利及損害賠償請求權
      ？
（七）甲○○以曾支出裝潢費用38萬元主張抵銷，有無理由？
八、茲分別論述如下：
（一）本件辛○○等係基於買賣關係而受系爭房屋之交付，就系
      爭房屋有使用收益之權，於系爭房屋所有權另行移轉登記
      予泉勝公司等取得時，不能認為上開使用收益權當然喪失
      ：
  １、按買賣標的物之利益及危險，自交付時起，均由買受人承
      受負擔，民法第373條前段定有明文。而所謂之「利益」
      ，包括買賣標的物之使用、收益及孳息在內，從而，買賣
      標的物之利益及危險負擔，已交付者，悉於該時點移轉於
      買受人，即使在不動產之買賣，其交付與所有權移轉登記
      ，未必同時，惟如已交付，即使尚未為移轉登記，其標的
      物之利益及危險仍於斯時移由買受人承受及負擔（最高法
      院33年上字第604號判例參照）。本件辛○○、丙○○及
      甲○○均係基於其等與擎碧公司間有效之買賣契約，經擎
      碧公司點交房屋，而占有使用，此為兩造不爭之事實，則
      依上開說明，即使其等並未因移轉登記而取得所有權，惟
      於受交付時，即已取得系爭房屋之使用收益權，而其收益
      權是否因擎碧公司另將系爭房屋所有權移轉於訴外人江金
      濤，即當然喪失，不無疑問。至於庚○○雖否認曾經受房
      屋之交付而實際占有使用，惟即使泉勝公司等之主張屬實
      ，則庚○○亦係基於買賣契約而有權占有使用買賣標的之
      房屋，同樣得享有該房屋之使用收益利益。
  ２、次按強制執行法之拍賣，應解釋為買賣之一種，即以債務
      人為出賣人，拍定人為買受人，最高法院47年台上字第15
      2號、49年台抗字第83號判例言之甚明。本件系爭房屋雖
      係訴外人江金濤於強制執行程序中承受取得其所有權，惟
      依前所述，其性質仍屬私法上之買賣關係。而本件系爭房
      屋原出賣人擎碧公司將不動產買賣之標的物，先交付予辛
      ○○等買受人後，未為移轉登記，嗣始經江金濤於強制執
      行程序中承受，但並未點交，此為兩造不爭之事實。則就
      系爭房屋而言，擎碧公司先後與辛○○等，以及江金濤成
      立前後二買賣契約，亦即二重買賣。於此情形下，前買受
      人辛○○等依民法第373條規定，已取得標的物之使用收
      益權，並須承受在未為移轉登記前買賣標的物毀損滅失之
      風險，出賣人除得依買賣契約請求買受人給付對價外，不
      得主張買受人為無權占有。而後買受人江金濤即使因移轉
      登記而取得所有權，但未經交付，不得向出賣人主張取得
      收益權，相對地亦無須承擔標的物滅失之風險。雖因前買
      受人辛○○等本於買賣契約債權之相對性，原則上無從據
      以對抗出賣人以外之人，惟出賣人就已交付之買賣標的物
      ，又以另一買賣契約出賣予江金濤，並為所有權之移轉，
      如認為出賣人原已因交付標的物而無從主張，而其後買受
      人亦因未受標的物交付，亦無從主張之使用收益權，卻於
      所有權移轉於後買受人時當然重生，得對前買受人主張收
      益權歸屬自己，復無須承擔標的物之滅失風險（仍由受交
      付之前買受人負擔），造成買賣標的物之利益歸屬與危險
      負擔分離，違背「損益同歸」之基本法理，其非合理，至
      為明顯。
（二）辛○○等之債權亦受法律保護，應認為於本權訴訟敗訴確
      定前，為善意占有，就系爭房屋有使用收益權：
  １、按善意占有人，依推定其為適法所有之權利，得為占有物
      之使用及收益，民法第952條定有明文。其因此項占有使
      用所獲利益，對於所有人不負返還之義務，此為不當得利
      之特別規定，不當得利規定於此並無適用之餘地。僅在其
      占有為惡意時，對於所有人而言，其就租賃物並無使用收
      益權，此時即應依不當得利之規定，返還其所受利益（最
      高法院77年度台上字第1208號判決、91年度台上字第1537
      號判決參照）。而原為善意占有人，於本權訴訟敗訴時，
      自其訴訟拘束發生之日起，視為惡意占有人，應負返還占
      有物孳息之義務，此就民法第958條、第959條之規定觀之
      甚明。從而，如係向非權利人善意買受標的物，其始係居
      於善意占有人之地位者，於本權訴訟受敗訴之判決確定時
      ，自其訴訟拘束發生之日起，即應視為惡意占有人，所有
      權人自得於本權訴訟拘束發生之日起，請求占有人返還孳
      息（最高法院42年台上字第1213號判例意旨參照）。又民
      法第958條所稱惡意占有人應返還之孳息，除法定孳息及
      天然孳息外，亦應包括占有物之使用利益本身（見王澤鑑
      著，民法物權第二冊，第324頁），從而，無權占有人對
      於所有權人，有無返還使用占有物利益之義務，應視其是
      否為惡意占有定之。
  ２、本件辛○○等係基於買賣契約之債權，受標的物之交付，
      雖於採物權形式主義之我國民法，無從僅以其債權存在本
      身對抗泉勝公司等已取得之物權而主張有權占有，惟辛○
      ○等就系爭房屋原為有權占有，自不應僅因債務人與第三
      人江金濤間之買賣契約（拍賣）及移轉所有權行為，即認
      辛○○等於江金濤取得系爭房屋所有權時，立即成為惡意
      之無權占有人（泉勝公司等就此亦無爭執）。雖泉勝公司
      等復主張事實上辛○○等於系爭房屋經查封時，即知有強
      制執行之事，嗣於江金濤承受取得系爭房屋所有權後，亦
      由其合夥人丁○○出面於90年間分別與辛○○等協調解決
      系爭房屋之事宜，則辛○○等至遲於90年12月底之前即已
      知悉系爭房屋所有權已由江金濤取得，至少此時起已為惡
      意占有，應支付占用系爭房屋之不當得利等語，而證人丁
      ○○亦證稱當時伊與江金濤是合夥關係，係委任江金濤為
      代表出面承受系爭房屋，當時伊與江金濤知道系爭房屋有
      辛○○等買受人，惟於拍賣時辛○○等均知悉，俟江金濤
      取得權利移轉證書後，伊曾找訴外人林雲達等人分別與辛
      ○○等人接洽是否願意以其相同價格承受系爭房屋，大部
      分住戶均願意，惟辛○○等拒絕。其後因伊曾向泉勝公司
      及己○○借款數千萬元，無法清償，因此，乃將系爭房屋
      之相關權利讓與己○○主張等語（見本院卷第83頁反面至
      第84頁），惟辛○○等則否認曾接到系爭房屋之所有權已
      由江金濤取得之通知。經查辛○○等原為有權占有系爭房
      屋，如其等不知系爭房屋已另由江金濤承受取得所有權，
      自不可能為惡意占有，即使辛○○等確於事後經通知江金
      濤取得所有權之事實，惟辛○○等基於有效買賣契約所生
      之債權亦具有不可侵性，後買受人江金濤雖已取得系爭房
      屋之所有權，惟如其與原債務人擎碧公司間並非單純基於
      自由競爭關係而取得所有權，卻係經由與擎碧公司間之意
      思聯絡，由江金濤低價承接系爭房屋所有權，有意造成擎
      碧公司對辛○○等背約，復由江金濤等出面主張所有權，
      亦即如其有以背於善良風俗之方法加損害辛○○等前買受
      人債權之情形者，辛○○等特定債權人並非絕對不能本於
      侵權行為請求回復原狀。又辛○○等前買受人之權利固係
      特定債權，無從逕行主張依民法第244條撤銷在後之買賣
      契約，惟辛○○等之特定債權於擎碧公司陷於債務不履行
      時得轉為對擎碧公司之損害賠償債權，則如擎碧公司之有
      償出售標的物之行為，仍有損及將來損害賠償債權受滿足
      清償之可能時，則辛○○等特定債權人，亦非絕對不能主
      張撤銷後買賣行為（孫森焱著，新版民法債編總論下冊，
      第661頁參照），且其主張撤銷之對象，亦有可能包括轉
      得人（民法第244條第4項規定參照）。從而，僅因本件係
      不動產之二重買賣，即認前買受人辛○○等對於取得所有
      權之後買受人江金濤，以及復自江金濤受讓權利之泉勝公
      司等，當然構成惡意之無權占有，實過於武斷。蓋於特定
      情形，辛○○等之債權仍有優於江金濤等後買受人受保護
      之可能性。且事實上辛○○等自原審時起，即反覆爭執丁
      ○○實為擎碧公司之隱名合夥人，其與江金濤應承受擎碧
      公司之移轉所有權債務，而泉勝公司等與江金濤、丁○○
      間並無真實交易，僅係代替丁○○等出面請求之人等語，
      核其真意，仍無非係指江金濤、丁○○等人與擎碧公司關
      係匪淺，其等取得擎碧公司對於系爭房屋之所有權並非單
      純，其等得以買賣契約之債權，對抗江金濤及嗣後取得所
      有權之泉勝公司等。而辛○○等上開主張，是否確屬無據
      ，非俟法院為判決，本難認定。而按自始為無權占有之人
      ，僅因其善意誤認為有占有權源，即得主張依民法第952
      條之規定，無須返還就占有物為使用收益之利益，則本件
      辛○○等自始本屬有權占有，僅因債權之相對性，而無法
      據以對抗後買受人，與自始無占有權源之善意占有人相較
      ，更有受保護之必要，因此，本件即使確認辛○○等不得
      以其債權對抗泉勝公司等之所有權，亦應類推民法第958
      條規定，於辛○○等本權訴訟敗訴確定前，認辛○○等為
      善意占有，就系爭房屋有使用收益之權，無返還利益之義
      務。
（三）本件辛○○等並未因本權訴訟敗訴確定，其等主張為善意
      占有，無須就系爭房屋給付相當租金之使用利益，核屬有
      據：
  １、經查泉勝公司等於本件起訴時，固曾請求辛○○等應返還
      所占用之系爭房屋，嗣因丙○○占有之系爭109號5樓之7
      房屋，早於本件起訴前即於91年11月18日由訴外人江金濤
      取回占有，而辛○○及甲○○則於原審審理中分別於94年
      10月4日、94年11月4日拋棄各自對於109號4樓之5、109號
      5樓之6房屋之占有，而庚○○更自始否認曾經占有111號4
      樓之5房屋，故泉勝公司於原審審理中即已悉數取得系爭
      房屋之占有，因此，於原審審理中即撤回此部分之訴，此
      為兩造不爭之事實。則泉勝公司之本權訴訟即應視同未經
      提起，而於本院復僅請求辛○○等給付於占有系爭房屋期
      間之租金利益，此部分並非就本權爭執所提起之訴訟。從
      而，至本院言詞辯論終結時止，辛○○等並無因本權訴訟
      敗訴確定而確認其等為無權占有之情形。至於泉勝公司等
      復主張辛○○等於訴訟繫屬發生後，已各自向法院表示拋
      棄系爭房屋之占有，並由泉勝公司等占有，即可視為其為
      本權訴訟敗訴。惟辛○○等拋棄占有，並非等同對於泉勝
      公司等權利存在之認諾，且辛○○等於嗣後訴訟中，仍持
      續否認江金濤及泉勝公司等權利取得之適法性，顯然就其
      等占有權源得否對抗泉勝公司等，仍有爭執。且此部分本
      權訴訟之繫屬既已溯及消滅，亦無從視為辛○○等自起訴
      時為惡意占有，是泉勝公司等此部分主張尚非有據。則依
      前所述，泉勝公司等主張辛○○等至少自90年12月31日起
      ，均已成為惡意之無權占有，應給付就系爭房屋占有使用
      之利益等語，並無理由。
  ２、辛○○等就系爭房屋，本於有效之買賣契約經交付標的物
      後，依法既有使用收益之權，自不因江金濤另向原債務人
      擎碧公司承受取得系爭房屋所有權，即構成對江金濤或其
      後手即泉勝公司等所有權之不法侵害，自無侵權行為可言
      。且其等復未經本權訴訟判決敗訴確定，至少應屬善意占
      有系爭房屋，亦無依不當得利之規定，返還其就系爭房屋
      占有使用利益之義務，則泉勝公司等主張自其等取得系爭
      房屋所有權之時起，請求辛○○等給付相當租金之利益，
      以及己○○主張受讓江金濤對於辛○○等之損害賠償及不
      當得利請求權，經核均無可取。至於庚○○如確實未曾受
      系爭房屋之交付，泉勝公司等固亦不得請求其給付占用房
      屋之利益，惟其結果並無不同，自無深論之必要。
九、綜上所述，泉勝公司等主張辛○○等、自90年12月31日起惡
    意占有系爭房屋，為不足採，辛○○等抗辯其等均為善意占
    有，無給付房屋使用利益之義務，尚屬可信。從而，泉勝公
    司等主張本於侵權行為及不當得利之法律關係，請求辛○○
    等給付系爭房屋之租金損失，為無理由，不應准許。其假執
    行之聲請亦失所附麗，應併予駁回。原審所為泉勝公司等敗
    訴之判決，及駁回其假執行之聲請，並無不合。泉勝公司等
    上訴意旨指摘原判決此部分不當，求予廢棄改判（減縮部分
    除外），為無理由，應予駁回。另原審判決甲○○應給付泉
    勝公司3萬2561元，己○○3618元之租金損失及自94年4月30
    日起至清償日止之法定利息，並為假執行之宣告部分（原審
    判決辛○○應給付部分，因未上訴而已確定），尚有未洽，
    甲○○上訴求予廢棄，應有理由，爰予改判如主文所示。
十、本件事證已臻明確，至於未論述之爭點，包括泉勝公司等取
    得系爭房屋所有權是否有效、己○○是否確實受讓江金濤對
    於辛○○等人之權利、辛○○等占有使用系爭房屋所得之利
    益應以若干為適當、甲○○之抵銷抗辯是否可採等，及兩造
    其餘之攻擊或防禦方法，與未經援用之證據，經本院斟酌後
    ，認為均不足以影響本判決之結果，自無一一詳予論駁之必
    要，併此明。
十一、據上論結，本件泉勝公司及己○○之上訴為無理由，甲○
      ○之上訴為有理由，依民事訴訟法第449條第1項、第450
      條、第78條，判決如主文。
中　　華　　民　　國　　96　　年　　11　　月　　14　　日
                    民事第14庭
                        審判長法  官　張  蘭
                              法  官  袁靜文
                              法  官  黃麟倫
正本係照原本作成。
不得上訴。
中　　華　　民　　國　　96　　年　　11　　月　　15　　日
                              書記官  王敬端
